【裁判字號】    88,訴,3154
【裁判日期】    900618
【裁判案由】    分配表異議之訴
【裁判全文】
臺灣臺中地方法院民事判決            八十八年度訴字第三一五四號
    原      告    辛○○
                  丁○○○
    被      告    甲○○
    被      告    庚○○
    訴訟代理人    己○○
    被      告    丙○○
                  乙○○
    訴訟代理人    戊○○○
右當事人間分配表異議之訴事件，本院判決如左：
    主      文
原告之訴駁回。
訴訟費用由原告負擔。
    事      實
甲、原告方面：
  壹、聲明：
  一、鈞院民事執行處八十六年度民執字第八五一九號強制執行事件，就被告甲○○
      參與分配之債權原本新台幣（下同）壹仟伍佰萬元應變更為零元，其原分配金
      額壹仟肆佰零貳萬壹仟玖佰陸拾元正，應變更為零元。
  二、同右事件，被告丙○○參與分配之債權原本參佰陸拾捌萬壹仟伍佰柒拾柒元應
      變更為零元，其原分配金額貳佰參拾捌萬零肆佰柒拾柒元應變更為零元。
  三、同第一項事件，被告乙○○參與分配之債權原本參佰陸拾捌萬壹仟伍佰柒拾柒
      元應變更為零元，其原分配金額貳佰參拾捌萬零肆佰柒拾柒元應變更為零元。
  四、同第一項事件，被告庚○○參與分配之債權原本參佰陸拾捌萬壹仟伍佰柒拾柒
      元應變更為零元，其原分配金額貳佰參拾捌萬零肆佰柒拾柒元應變更為零元。
  五、同第一項事件，被告戊○○○參與分配之債權原本參佰陸拾捌萬壹仟伍佰柒拾
      柒元應變更為零元，其原分配金額貳佰參拾捌萬零肆佰柒拾柒元應變更為零元
      。
  六、同第一項事件，原告辛○○原分配金額貳拾玖萬柒仟伍佰陸拾元，應變更為伍
      拾參萬肆仟捌佰壹拾參元。
  七、同第一項事件，原告丁○○○原分配金額貳佰參拾捌萬零肆佰柒拾柒元，應變
      更為肆佰貳拾柒萬捌仟肆佰玖拾柒元。
  貳、陳述：
（一）被告甲○○與訴外人鄭喬之於民國（下同）八十二年七月四日共同借款予訴外
      人傅湧沼，雖設定有新台幣（下同）壹億貳仟萬元之抵押權為擔保，但被告甲○○與訴外人鄭喬之實際借款金額僅陸仟伍佰萬元（被告甲○○壹仟捌佰萬元
      、鄭喬之肆仟柒佰萬元）。
（二）被告甲○○又於八十三年五月二十日將其債權分別移轉二十四分之一予被告戊○○○、丙○○、庚○○及訴外人楊進順、陳菊鶯、蔡鎮懋，自己保留二十四
      分之三。惟查依鈞院八十二年度自字第八○二號刑事判決所載：「八十二年七
      月四日在訂立貸款合約書，‧‧‧第四條約定若丙方（即被告甲○○及訴外人
      鄭喬之）未能在完成抵押權登記五日內交付全部抵押借款者，應塗銷抵押權，
      經丙方承認，絕無異議。」等語，而被告甲○○已自認本件貸款自始與訴外人
      鄭喬之共僅貸放陸仟伍佰萬元，即未達全部壹億貳仟萬元之額度，依上開契約
      所定之解除條件已經成就，則系爭抵押權約定無效，故縱使被告甲○○確有借
      款壹仟伍佰萬元予訴外人傅湧沼之情，亦無擔保之抵押權存在甚明。且被告丙○○、戊○○○、庚○○、乙○○等之抵押權，又係受讓自被告甲○○之權利
      ，被告甲○○既無權利存在，被告丙○○、戊○○○、庚○○、乙○○即無行
      使抵押權，並優先受償之權利。
（三）惟鈞院八十六年執十字第八五一九號拍賣抵押物執行事件，於八十八年八月二
      十八日製作之分配表，竟列計被告甲○○參與分配之債權原本為壹仟伍佰萬元
      （分配金額為壹仟肆佰零貳萬壹仟玖佰陸拾元）、被告丙○○參與分配之債權
      原本為參佰陸拾捌萬壹仟伍佰柒拾柒元（分配金額貳佰拾捌萬零肆佰柒拾柒元
      ）、被告乙○○參與分配之債權原本為參佰陸拾捌萬壹仟伍佰柒拾柒元（分配
      金額貳佰參拾捌萬零肆佰柒拾柒元）、被告庚○○參與分配之債權原本為參佰
      陸拾捌萬壹仟伍佰柒拾柒元（分配金額貳佰參拾捌萬零肆佰柒拾柒元）、被告
      戊○○○參與分配之債權原本為參佰陸拾捌萬壹仟伍佰柒拾柒元（分配金額貳
      佰參拾捌萬零肆佰柒拾柒元），以及原告辛○○分配金額貳拾玖萬柒仟伍佰陸
      拾元、原告丁○○○原分配金額貳佰參拾捌萬零肆佰柒拾柒元等，均有違誤，
      爰依強制執行法第四十一條之規定，提起分配表異議之訴，求為判決如聲明所
      示。
（四）對於被告抗辯之陳述：
   (1) 查被告甲○○自認借予傅湧沼壹仟捌佰萬元之事實，系爭抵押權之設定金額為
      壹億貳仟萬元，被告甲○○有八分之三之持分，其抵押權擔保之債權應有肆仟
      伍佰萬元，然而該抵押權為一般抵押權，尚非最高限額抵押權，則被告甲○○
      既借款予傅湧沼壹仟捌佰萬元，依抵押權之從屬性，則其抵押權設定超出此範
      圍之部分，應屬無效。而依被告甲○○於九十年三月二十一日答辯狀陳述：「
      被告甲○○是與傅湧沼等人協議才將原登記於其名下之八分之三抵押權轉讓八
      分之二予被告丙○○等四人」等語，足見被告甲○○轉讓予其他被告四人者，
      係「抵押權」而非「抵押債權」，此舉已違反民法第八百七十條規定：「抵押
      權不得由債權分離而為讓與」，應屬無效。
   (2) 而被告甲○○本身之抵押權已因解除條件成就，應予塗銷。則其即使有實際借
      款，亦不能以抵押債權人之身分，優先參與分配。
   (3) 原告辛○○配偶陳素娥固於八十八年五月間，向共同抵押人中蔡鎮懋、楊進順
      購買其抵押權，而由蔡鎮懋、楊進順各將其各自之抵押權二十四分之一之持分
      ，讓與登記予陳素娥（一九二分之七）、原告辛○○（一九二分之一）、原告
      丁○○○（二十四分之一）。惟原告由蔡鎮懋、楊進順讓與其抵押權利，該權
      利自包括債權及其從屬之抵押權。而原告係信賴登記，故無論蔡鎮懋、楊進順
      嗣後其權利如何，均應受土地法第四十三條規定之保護。而被告除甲○○以外
      之四人，既如被告甲○○所述，係借款予傅湧沼並非借款予甲○○，故渠等與
      甲○○間即無債權債務關係存在，其自甲○○受讓者僅為「抵押權」而已，亦
      為渠等所明知，故即無信賴登記之問題，渠等竟仍單獨受讓抵押權，自不受土
      地法第四十三條之保護。
   (4) 附解除條件之契約，於條件成就時當然失其效力，無待於撤銷意思表示，有最
      高法院三十一年上字第三四三三號判例及七十四年台上字第一三五四號判決可
      參。本件被告甲○○之抵押權，於解除條件成就時，即當然失其效力，無待傅
      湧沼主張。且本件所設定之抵押權為「一般抵押權」，其擔保之債權特定，該
      債權既因解除條件成就而當然失效，則該抵押權已失所附麗，故其後雙方再成
      立借款、抵押權設定契約，即須另行設立抵押權，而無法援引已失效之抵押權
      ，或認為後成立之債權，仍受該已失效之抵押權擔保。
   (5) 另被告甲○○辯稱因傅湧沼未先拆除地上物，故其不用撥款云云，惟遍查系爭
      合約書，並未附有其主張之條件，況且該借款契約，係被告甲○○、鄭喬之與
      傅湧沼及原地主之買賣契約合併，傅湧沼借貸之資金有大部分（玖仟萬元）係
      要直接給付地主，在地主未獲取價金之前，焉有同意先行拆除地上物之可能，
      故被告甲○○此部分之主張，實屬無據。
  參、證據：提出土地登記簿謄本影本四件（新、舊式各二件）為證，並聲請本院函
      向台中縣雅潭地政事務所調取雅登字第二七五○七號登記申請書資料，及調取
      本院八十三年度民執三字第八○七九號執行卷、八十六年度民執十字第八五一
      九號執行卷、台灣高等法院台中分院八十三年度上易字第一○二九號刑事卷宗
      （含本院八十二年度自字第八○二號卷）、本院八十三年度重訴字第一八○號
      卷。
乙、被告方面：
  壹、被告甲○○部分：
  一、聲明：駁回原告之訴。
  二、陳述：
（一）訴外人傅湧沼因向張高明等五十二人購買坐落台中縣大雅鄉○○段第九七號、
      第一一五號（上述二筆土地即本件拍賣抵押物強制執行事件之標的）、第一一
      六號、第一二四地號及學雅段第七一二號、第七一三號、第七三五號、第八九
      三號等八筆土地，需款融資繳付尾款及增值稅，乃向訴外人鄭喬之及被告甲○○借貸，並提供上開八筆土地設定壹億貳仟萬元之抵押權擔保借款，當時約定
      傅湧沼應將上開土地地上物拆除，而由被告甲○○出借壹億貳仟萬元之八分之
      三（即肆仟伍佰萬元），而鄭喬之出借八分之五（即柒仟伍佰萬元）。被告甲○○及鄭喬之乃陸續借予陸仟伍佰萬元（含前已借壹仟萬元），其中被告甲○○借予傅湧沼壹仟捌佰萬元，鄭喬之借予傅湧沼肆仟柒佰萬元，惟傅湧沼並未
      依約將地上物拆除，被告甲○○及鄭喬之認為如繼續借予款項，恐將來無法全
      部受償，故未繼續借貸。嗣後傅湧沼因無資力繳納上開土地之土地增值稅，又
      覓得金主楊進順、陳菊鶯、戊○○○、丙○○、蔡鎮懋、庚○○等六人，由該
      六人各出借伍佰萬元共參仟萬元予傅湧沼，傅湧沼則返還參佰萬元予被告甲○○。因而上揭設定之壹億貳仟萬元之抵押權，設定予被告甲○○八分之三之債
      權額已經補足（即肆仟伍佰萬元，由被告甲○○出借壹仟伍佰萬元，楊進順、
      陳菊鶯、戊○○○、丙○○、蔡鎮懋、庚○○等六人各出借伍佰萬元），而後
      八分之三之債權額，依實際各人之出借款再予分割，故被告甲○○出借壹仟伍
      佰萬元，債權額為八分之一，得八分之一之權利，而楊進順、陳菊鶯、戊○○○、丙○○、蔡鎮懋、庚○○等六人各出借伍佰萬元，債權額各為二十四分之
      一，得二十四分之一之權利，是其等取得之二十四分之一債權額持分，並非源
      於被告甲○○之壹仟伍佰萬元，又被告甲○○係與傅湧沼等人協議後，才將原
      登記於其名下之八分之三抵押權轉讓八分之二與其餘被告丙○○等人，而非原
      告所稱轉讓抵押債權，此有土地登記申請書上「申請登記事由」載明「抵押權
      移轉」、「讓與」等情自明，是被告之債權原本仍為壹仟伍佰萬元。而本件利
      息之約定，上開協議當時，被告甲○○、鄭喬之將壹億貳仟萬元借予傅湧沼時
      ，即有約定利息為每萬元每月貳佰肆拾元（即年息百分之二十），此由鈞院八
      十三年度執三字第八○七九號強制執行事件所製作之分配表所列鄭喬之除可分
      配之本金外，另有年利率百分之二十之遲延利息及年利率百分之五之違約金即
      明。
（二）訴外人傅湧沼因未將上述土地地上物拆除，被告甲○○出借傅湧沼壹仟捌佰萬
      元，鄭喬之借予傅湧沼肆仟柒佰萬元後認為如繼續借予款項，恐將來無法全部
      受償，故未繼續貸與。是以被告甲○○及鄭喬之未繼續貸與款項，乃因傅湧沼
      違反約定所致，則傅湧沼自無權塗銷抵押權，原告主張抵押之約定無效云云，
      實有錯誤。
（三）又原告辛○○之配偶陳素娥於八十八年五月間，向上開共同抵押權人中之蔡鎮
      懋、楊進順購買抵押權，而由蔡鎮懋、楊進順將其各自之抵押權二十四分之一
      之持分，讓與登記予陳素娥（一九二分之七）、原告辛○○（一九二分之一）
      、原告丁○○○（二十四分之一），是以原告自始即認定本件設定之抵押權係
      完全有效，始出資向蔡鎮懋、楊進順購買其抵押權持分，並由蔡鎮懋、楊進順
      各將其抵押權持分登記讓與原告辛○○、丁○○○等人，從而原告主張本件抵
      押權之約定無效云云，亦屬無理。
（四）另本件持有八分之五抵押權之訴外人鄭喬之，於鈞院八十三年度執三字第八○
      七九號強制執行事件中，拍賣上述台中縣大雅鄉○○段第九七號、第一一五號
      、第一一六號、第一二四地號及學雅段第七一三號、第七三五號、第八九三號
      等七筆土地時（當時強制執行法採『不塗銷主義』，是故拍定土地上另存之八
      分之三抵押權保留，而未塗銷），當時鈞院就拍賣所得，均係按鄭喬之持有抵
      押權八分之五分配予鄭喬之，原告主張本件抵押權之約定無效，容有謬誤。
（五）又被告甲○○與傅湧沼間之貸款合約書第四條固約定：「若丙方（即被告甲○○及訴外人鄭喬之）未能在完成抵押權登記五日內交付全部抵押借款者，應塗
      銷抵押權，經丙方承認，絕無異議。」等語，雖被告事後未於約定期限內交付
      足額借款，惟究其原因乃傅湧沼未依約將土地地上物拆除，雙方約定：「須待
      該八筆土地上之地上物權利拋棄完成時始放款」之停止條件尚未成就，被告自
      無交付款項之義務，是無論基於付款條件未成就，或傅湧沼以不正當行為促使
      解除條件成就，傅湧沼皆無權要求塗銷被告之抵押權，原告援引上開貸款合約
      書之約定，主張被告之抵押權應屬無效云云，委不足採。
（六）原告指稱被告等之抵押權移轉行為違反民法第八百七十條規定：「抵押權不得
      由債權分離而為讓與」，應屬無效，惟查本件被告甲○○移轉八分之二抵押權
      與被告戊○○○等人，並未造成被告甲○○對傅湧沼之債權與抵押權分離之情
      況，反而使各人對於傅湧沼之債權與抵押權一致，此與法條規範意旨所欲避免
      之情形截然不同，故應不在限制之範圍。退步言之，縱被告等人移轉之抵押權
      無效，其結果僅被告戊○○○等四人不能主張抵押權優先受償而已，至於被告
      甲○○部分之實際債權及保留之抵押權，與登記簿所載：「債權範圍：二十四
      分之三、權利價值壹億貳仟萬元」完全相符，是原告就被告甲○○部分之主張
      亦無理由。
（七）鈞院八十三年度執三字第八○七九號強制執行事件，於八十四年八月九日拍賣
      公告上即載明：永興段第九七地號等八筆土地「設定共同抵押權壹億貳仟萬元
      ，其中甲○○、楊進順、陳菊鶯、戊○○○、丙○○、庚○○、蔡鎮懋之抵押
      權拍定後不塗銷‧‧‧」等語，原告辛○○與第三人廖誼溪、蔡江美愛評估後
      才於八十四年八月九日參加投標共同買受台中縣大雅鄉○○段第九七地號土地
      所有權應有部分一三四四○○分之一二四五六○，並預繳保證金，再於八十五
      年十二月二十七日繳交尾款。是以原告辛○○早於八十四年拍賣系爭永興段第
      九七地號土地時，即已清楚認知被告等人對於系爭土地有抵押權存在，且對於
      抵押權之真正無意見，因此原告辛○○才會再找原告丁○○○等人共同應買永
      興段第一一五地號土地，並於八十八年五月間由辛○○之配偶陳素娥出面向上
      開抵押權人楊進順、蔡鎮懋購買抵押權。甚至在被告於八十六年五月十四日以
      原告辛○○為相對人聲請拍賣抵押物時未表示異議，而在八十八年九月二日分
      配表做出後，才對被告等人之抵押權有意見，並主張被告等人之抵押權無效，
      而謂其由楊進順、蔡鎮懋受讓之抵押權受土地法第四十三條信賴登記之保護，
      動機顯不單純。
（八）被告甲○○與傅湧沼間之貸款合約書第四條固約定：「若丙方（即被告甲○○
      及訴外人鄭喬之）未能在完成抵押權登記五日內交付全部抵押借款者，應塗銷
      抵押權，經丙方承認，絕無異議。」等語，惟被告甲○○與鄭喬之交付傅湧沼
      借款之時間為八十二年六月二十三日（壹仟萬元）、七月十六日（參仟萬元）
      、七月二十八日（貳仟伍佰萬元），其中七月二十八日之貳仟伍佰萬元早已逾
      合約書約定之七月二十日（七月十五日設定抵押權登記），但傅湧沼卻未提出
      異議，仍然收受上開貳仟伍佰萬元，顯然雙方並無受上開合約第四條約束之意
      。再者，傅湧沼於八十二年八月二十七日委請律師寄發存證信函予被告，函中
      亦僅催告被告於文到三日內交付剩餘借款，否則「解除契約」，益證傅湧沼亦
      不願逕受上開約定拘束，仍希望被告依約貸放金錢。嗣被告甲○○未交付之應
      貸款項部分，嗣後由傅湧沼覓得被告劉廖寶美等人各出資伍佰萬元，並經被告
      甲○○同意將超出實際借貸金額部分之抵押權移轉予劉廖寶美等人，益證傅湧
      沼與被告甲○○間就兩造借貸與抵押權之設定部分，已作成新的合意，故縱傅
      湧沼得依約主張解除條件成就，惟傅湧沼亦已拋棄解除條件之效果。
  三、證據：提出台灣高等法院台中分院八十三年度上易字第一○二九號判決一件、
      本院八十二年度自字第八○二號判決一件、本院八十三年度民執三字第八○七
      九號強制執行分配表一件、買賣協議書一件、抵押權設定申請書一件、本院八
      十三年度執三字第八○七九號裁定一件、台灣高等法院台中分院八十八年度抗
      字第四七二號裁定一件、存證信函一件（以上均為影本）為證。
  貳、被告戊○○○、丙○○、乙○○、庚○○部分：
  一、聲明：原告之訴駁回。
  二、陳述：除上開被告甲○○個人抗辯事由外，其餘就本件抵押權設定及借款經過
      之陳述，均與被告甲○○之陳述相同。
  三、證據：提出他項權利證明書二件、土地建築改良物他項權利移轉變更契約書二
      件、借款切結書二件、本票二紙、抵押借款收據二件（以上均為影本）為證。
    理      由
一、本件原告辛○○、丁○○○，就本院民事執行處八十六年度執十字第八五一九號
    拍賣抵押物強制執行事件八十八年八月二十八日製作之分配表，於八十八年九月
    二十七日實行分配前之八十八年九月三日向本院民事執行處提出書狀聲明異議，
    嗣本院執行處於八十八年九月二十七日通知相關當事人到庭陳述意見，惟異議未
    終結，原告乃於八十八年十月六日對為反對陳述之被告甲○○、戊○○○、丙○○、乙○○、庚○○等人提起本件分配表異議之訴。原告原起訴聲明為：「鈞院
    民事執行處八十六年度民執字第八五一九號強制執行事件，就被告甲○○參與分
    配之債權原本壹仟伍佰萬元應變更為陸佰萬元，其原分配金額壹仟肆佰零貳萬壹
    仟玖佰陸拾元正應變更為陸佰捌拾壹萬陸仟壹佰陸拾肆元。被告丙○○參與分配
    之債權原本參佰陸拾捌萬壹仟伍佰柒拾柒元應變更為貳佰萬元，其原分配金額貳
    佰參拾捌萬零肆佰柒拾柒元應變更為貳佰壹拾柒萬參佰玖拾柒元正。被告乙○○
    參與分配之債權原本參佰陸拾捌萬壹仟伍佰柒拾柒元應變更為貳佰萬元，其原分
    配金額貳佰參拾捌萬零肆佰柒拾柒元應變更為貳佰壹拾柒萬參佰玖拾柒元正。被
    告庚○○參與分配之債權原本參佰陸拾捌萬壹仟伍佰柒拾柒元應變更為貳佰萬元
    ，其原分配金額貳佰參拾捌萬零肆佰柒拾柒元應變更為貳佰壹拾柒萬參佰玖拾柒
    元。被告戊○○○參與分配之債權原本參佰陸拾捌萬壹仟伍佰柒拾柒元應變更為
    貳佰萬元，其原分配金額貳佰參拾捌萬零肆佰柒拾柒元應變更為貳佰壹拾柒萬參
    佰玖拾柒元。分配後餘額陸佰肆拾壹萬捌仟參佰貳拾壹元應由被拍賣土地所有權
    人領回」，嗣具狀聲明為被告等參與分配之債權原本及其原分配金額均應為變更
    為零，惟查「分配表異議之訴」之訴訟標的，係原告對於分配表之異議權，故原
    告於訴狀送達後另變更其聲明，尚不生訴之變更情事。又分配表異議之訴所應徵
    收裁判費之計算，以原告主張增加自己分配額（利益）為標準，而查原告起訴時
    ，即以其債權全額肆佰壹拾肆萬壹仟柒佰柒拾伍元為本件裁判費計算標準，故原
    告於訴狀送達後變更上述聲明，原告自己之分配額固有增加，但仍在其債權總額
    之內，自無追徵裁判費之問題，合先敘明。
二、原告主張：本院八十六年度民執十字第八五一九號就坐落台中縣大雅鄉○○段第
    九七號、第一一五地號土地之拍賣抵押物強制執行事件，被告甲○○、丙○○、
    乙○○、庚○○、戊○○○之第一順位抵押權，(1)因被告甲○○本身之抵押權已
    因解除條件成就，應予塗銷。(2)被告丙○○、乙○○、庚○○、戊○○○之抵押
    權，係由被告甲○○轉讓，違反民法第八百七十條之禁止規定，亦為無效，故被
    告等之抵押權均不存在，不能優先受償，即該強制執行事件製作之分配表，所載
    被告等參與分配之債權原本及原分配之金額，均應變更為零，而原告辛○○原分
    配金額貳拾玖萬柒仟伍佰陸拾元，應變更為伍拾參萬肆仟捌佰壹拾參元，原告丁○○○原分配金額貳佰參拾捌萬零肆佰柒拾柒元，應變更為肆佰貳拾柒萬捌仟肆
    佰玖拾柒元，爰提起本訴，求為判決如聲明所示。被告則以：(1)訴外人傅湧沼因
    購買土地（包括本件拍賣抵押物強制執行事件之二筆土地），需款融資繳付尾款
    及增值稅，乃向訴外人鄭喬之及被告甲○○借貸，並提供上開八筆土地設定壹億
    貳仟萬元之抵押權擔保借款，其中被告甲○○已陸續交付訴外人傅湧沼壹仟捌佰
    萬元，嗣後傅湧沼因無資力繳納上開土地之土地增值稅，又覓得金主楊進順、陳
    菊鶯、戊○○○、丙○○、蔡鎮懋、庚○○等六人，由該六人各出借伍佰萬元共
    參仟萬元予傅湧沼，傅湧沼則返還參佰萬元予被告甲○○，而後原設定於被告甲○○八分之三之債權額（肆仟伍佰萬元），依各人之出借款比例分割，故由被告
    甲○○與傅湧沼等人協議後，將原登記被告甲○○名下之八分之三抵押權轉讓八
    分之二與其餘被告丙○○等人，是本件並非單純由被告甲○○轉讓抵押權與其餘
    被告四人。(2)被告甲○○與傅湧沼間之貸款合約書第四條固約定：「若丙方（即
    被告甲○○及訴外人鄭喬之）未能在完成抵押權登記五日內交付全部抵押借款者
    ，應塗銷抵押權，經丙方承認，絕無異議。」等語，雖被告事後未於約定期限內
    交付足額借款，惟究其原因乃傅湧沼未依約將土地地上物拆除，故傅湧沼無權要
    求塗銷被告之抵押權。(3)被告甲○○移轉八分之二抵押權與被告戊○○○等人，
    並未造成被告甲○○對傅湧沼之債權與抵押權分離之情況，反而使各人對於傅湧
    沼之債權與抵押權一致，此與民法第八百七十條規範意旨所欲避免之情形截然不
    同，故應不在限制之範圍。(4)本院八十三年度執三字第八○七九號強制執行事件
    之拍賣公告上即載明被告等之抵押權拍定後不塗銷，原告辛○○與第三人廖誼溪
    、蔡江美愛評估後共同標得系爭土地，已清楚認知被告等人對於系爭土地有抵押
    權存在，且對於抵押權之真正無意見，復於八十八年五月間由原告辛○○之配偶
    陳素娥出面向抵押權人楊進順、蔡鎮懋購買抵押權，原告等於製作分配表後始否
    認被告之抵押權，其動機難謂純正。(5)被告甲○○與傅湧沼間之貸款合約書第四
    條固有上開約定，惟訴外人傅湧沼於上開限期後之八十二年七月二十八日仍收取
    被告甲○○及鄭喬之交付之貳仟伍佰萬元，足見雙方並無受上開合約第四條約束
    之意。況且，傅湧沼於八十二年八月二十七日委請律師寄發存證信函予被告，函
    中亦僅催告被告於文到三日內交付剩餘借款，否則「解除契約」，益證傅湧沼亦
    不願受上開約定拘束，仍希望被告依約貸放金錢。(6)被告甲○○應借予傅湧沼之
    肆仟伍佰萬元部分，嗣後由傅湧沼覓得被告劉廖寶美等人各出資伍佰萬元，並經
    被告甲○○同意將超出實際借貸金額部分之抵押權移轉予劉廖寶美等人，益證傅
    湧沼與被告甲○○間就兩造借貸與抵押權之設定部分，已作成新的合意，故縱傅
    湧沼得依約主張解除條件成就，亦已拋棄解除條件之效果等語為辯。
三、本件原告主張本院八十六年度民執十字第八五一九號拍賣抵押物執行事件，經拍
    賣坐落台中縣大雅鄉○○段第九七地號、第一一五地號土地後，所得金額貳仟捌
    佰伍拾參萬元，由本院民事執行處於八十八年八月二十八日作成分配表，其中所
    載被告甲○○之債權原本（第一順位抵押權）為壹仟伍佰萬元，分配金額為壹仟
    肆佰零貳萬壹仟玖佰陸拾元；被告丙○○之債權原本（第一順位抵押權）為參佰
    陸拾捌萬壹仟伍佰柒拾柒元，分配金額為貳佰參拾捌萬零肆佰柒拾柒元；被告乙○○之債權原本（第一順位抵押權）為參佰陸拾捌萬壹仟伍佰柒拾柒元，分配金
    額為貳佰參拾捌萬零肆佰柒拾柒元；被告庚○○之債權原本（第一順位抵押權）
    為參佰陸拾捌萬壹仟伍佰柒拾柒元，分配金額為貳佰參拾捌萬零肆佰柒拾柒元；
    被告戊○○○之債權原本（第一順位抵押權）為參佰陸拾捌萬壹仟伍佰柒拾柒元
    ，分配金額為貳佰參拾捌萬零肆佰柒拾柒元等情，業據原告提出土地登記簿謄本
    影本為證，並經本院調閱上開執行事件卷宗核閱屬實，且被告對此事實並不爭執
    ，是此部分事實之堪信為真實。
四、惟原告主張被告等之抵押權應為無效，故不得於本件拍賣抵押物強制執行事件優
    先受償，被告等分以前開之陳述為辯，是本院所應審究者，乃被告等就系爭土地
    所設定之抵押權是否無效？而系爭抵押權之設定，肇因於被告甲○○及訴外人鄭
    喬之與訴外人傅湧沼之借貸關係，已為兩造所不爭執，且其等之爭執復經本院八
    十二年度自字第八○二號暨台灣高等法院台中分院八十三年度上易字第一○二九
    號判決認定，另本件被告等人之抵押權又與本院八十三年度民執三字第八○七九
    號拍賣抵押物強制執行事件甚有關連，是本院依調閱之上開卷宗認定之結果，先
    就被告等抵押權設定始末及兩造爭執過程，分述如下：
（一）緣訴外人傅湧沼因向張高明等人購買坐落台中縣大雅鄉○○段第九七號、第一
      一五號、第一一六號、第一二四地號及學雅段第七一二號、第七一三號、第七
      三五號、第八九三號等八筆土地（除學雅段第七一二號土地應有部分為一三四
      四○○分之一一六一六○、第七三五號土地應有部分為一三四四○○分之一一
      七六○○外，其餘六筆土地應有部分為一三四四○○分之一二四五六），需款
      融資繳付尾款及增值稅，乃向訴外人鄭喬之及被告甲○○借貸，並由張高明等
      人提供上開八筆土地設定壹億貳仟萬元之抵押權擔保借款，三方（甲方即土地
      出賣人張高明等、乙方即買受人傅湧沼、丙方即被告甲○○及訴外人鄭喬之）
      於八十二年七月四日簽訂合約書（附於本院八十二年度自字第八○二號卷第四
      頁）。嗣於同年七月十四日設定壹億貳仟萬元之抵押權，其中被告甲○○之權
      利範圍為八分之三，鄭喬之為八分之五。
（二）惟被告甲○○及鄭喬之，除於訂約前已交付傅湧沼壹仟萬元，另於八十二年七
      月十六日、七月二十八日分別交付傅湧沼參仟萬元及貳仟伍佰萬元，合計陸仟
      伍佰萬元後，即未再支付其餘之伍仟伍佰萬元，傅湧沼乃於八十二年八月二十
      七日對被告甲○○及鄭喬之二人向本院提起詐欺自訴，而經本院於八十二年十
      二月三日以八十二年度自字第八○二號判決被告甲○○及鄭喬之無罪，傅湧沼
      上訴台灣高等法院台中分院，審理期間之八十三年五月二十三日，傅湧沼覓得
      被告戊○○○、庚○○及訴外人蔡鎮懋、陳菊鶯等四人簽訂「借款切結書」，
      由傅湧沼及訴外人傅紀素真提供上開八筆土地抵押擔保，由上開四人借款參仟
      萬元予傅湧沼，而由被告甲○○前設定「壹億貳仟萬元，債權持分八分之三抵
      押權移轉八分之二給予被告戊○○○、庚○○及訴外人蔡鎮懋、陳菊鶯等，同
      日抵押權變更登記完畢，被告戊○○○、庚○○、丙○○及訴外人蔡鎮懋、楊
      進順、陳菊鶯等六人抵押權權利範圍各為二十四分之一，被告甲○○部分則留
      有權利範圍八分之一抵押權（鄭喬之部分仍為八分之五）。
（三）嗣訴外人鄭喬之向本院聲請准予拍賣抵押物，經本院以八十三年度執三字第八
      ○七九號強制執行。於該執行程序進行中，本院執行處於八十四年二月七日通
      知其餘抵押權人即被告甲○○、戊○○○、庚○○、丙○○及訴外人蔡鎮懋、
      楊進順、陳菊鶯等行使抵押權，惟除執行債權人鄭喬之外，其餘抵押權人均不
      同意行使抵押權。八十四年七月二十二日拍賣公告上載明上開八筆土地：「設
      定共同抵押權壹億貳仟萬元，其中甲○○、戊○○○、庚○○、丙○○、蔡鎮
      懋、楊進順之抵押權拍定後不塗銷，拍定後各筆土地所擔保之抵押債權金額，
      待上開抵押權人表示意見，或另行訴訟處理，拍定人應補足增值稅、執行費用
      ，並預繳拍定金額之八分之五後始得核發權利移轉證書，餘八分之五鄭喬之之
      抵押權拍定後塗銷」。本件原告辛○○及訴外人廖誼溪、蔡江美愛三人，於八
      十四年八月九日共同買受系爭台中縣大雅鄉○○段第九七號土地所有權應有部
      分一三四四○○分之一二四五六○，並預繳保證金，再於八十五年十二月二十
      七日，依本院執行處通知，繳交尾款包括前已繳之保證金共計壹仟貳佰伍拾玖
      萬伍仟零捌拾伍元。（其計算方式為：拍定價金壹仟陸佰捌拾萬元，扣除保留
      抵押權之甲○○等人於該筆土地拍定價金原可分得之肆佰貳拾萬肆仟玖佰壹拾
      伍元，即壹仟貳佰伍拾玖萬伍仟零捌拾伍元。），本院執行處於八十六年一月
      十四日發給買受人權利移轉證書，並發函地政機關塗銷查封登記及准由買受人
      辦理所有權移轉登記，原告辛○○及訴外人廖誼溪、蔡江美愛乃於八十六年三
      月五日辦理移轉登記完竣。
（四）被告甲○○於前開八十三年度執三字第八○七九號強制執行事件中保留抵押權
      未予行使，然以本院八十五年六月二十四日八十五年度拍字第二一六四號拍賣
      抵押物裁定為執行名義，於八十六年五月十四日以原告辛○○及訴外人廖誼溪
      、蔡江美愛（台中縣大雅鄉○○段第九七號）；原告辛○○、丁○○○及訴外
      人張朝興、王焰鉦（台中縣大雅鄉○○段第一一五號）為相對人，聲請拍賣上
      述二筆土地。原抵押權人陳菊鶯之二十四分之一抵押權，因本院執行命令而於
      八十七年十月十九日移轉於被告乙○○，此有本院依原告聲請函向台中縣雅潭
      地政事務所調取登記資料在卷可憑。其餘抵押權人即被告戊○○○、丙○○、
      乙○○、庚○○及訴外人楊進順、蔡鎮懋於八十七年十一月十九日以抵押權人
      之地位聲明參與分配。嗣上開二筆土地經多次拍賣無人應買，其中台中縣大雅
      鄉○○段第九七號土地，被告甲○○、戊○○○、丙○○、乙○○、庚○○及
      訴外人楊進順、蔡鎮懋等於八十七年十二月十八日具狀願以壹仟貳佰捌拾參萬
      元共同承受，另同所第一一五號土地，被告等人亦於八十八年三月二十六日表
      示願以壹仟伍佰柒拾萬元共同承受。
（五）八十八年五月間原告辛○○之配偶陳素娥與訴外人楊進順、蔡鎮懋（即上述之
      抵押權人）協議，受讓彼二人之抵押權，原告辛○○、丁○○○及陳素娥於八
      十八年七月二十四日完成抵押權移轉登記後，於八十八年八月二十五日向本院
      執行處陳報，其中原告辛○○權利範圍一九二分之一、丁○○○二十四分之一
      、陳素娥一九二分之七。本院執行處嗣於八十八年八月二十八日製作本件系爭
      之分配表。
五、綜合上情以觀，本件原告辛○○等人自八十四年八月九日，本院八十三年度執三
    字第八○七九號執行事件，共同買受系爭台中縣大雅鄉○○段第九七號土地時迄
    提起本件分配表異議之訴前，均未否認被告甲○○等人抵押權存在，已堪確定。
    而查，兩造之爭執重點所在為前述八十二年七月四日，被告甲○○及鄭喬之與訴
    外人傅湧沼、張高明等人間之三方契約及依該契約約定所設定之抵押權，以及八
    十三年五月二十三日，傅湧沼另向被告戊○○○等人借款，而由被告甲○○將抵
    押權權利範圍八分之三其中八分之二移轉予被告戊○○○等人之效力問題。經查
    ：
（一）訴外人傅湧沼因購買系爭台中縣大雅鄉○○段第九七號等八筆土地，擬向被告
      甲○○及訴外人鄭喬之融資借款壹億貳仟萬元，而由地主提供上開土地予被告
      甲○○及鄭喬之設定權利價值壹億貳仟萬元之抵押權，三方於八十二年七月四
      日簽訂合約書一件等情，已如前述。而依其等抵押權設定之權利範圍，分別載
      明為八分之三及八分之五觀之，則依上開約定比例，被告甲○○應交付借款肆
      仟伍佰萬元，鄭喬之應交付其餘陸仟伍佰萬元一節，堪已是認。而被告甲○○
      自始僅支付傅湧沼壹仟捌佰萬元，鄭喬之亦僅交付借款肆仟柒佰萬元等情，亦
      為本院八十二年度自字第八○二號判決及台灣高等法院台中分院八十三年度上
      易字第一○二九號判決所確認，且為被告甲○○所不爭執，是此部分之事實，
      堪可認定。而上開被告甲○○、鄭喬之與訴外人傅湧沼及張高明間所訂合約書
      第四條固約定：「若丙方（即被告甲○○、鄭喬之）未能於完成抵押權登記五
      日內（即最慢於民國八十二年七月二十日以前）交付乙方融借之款項及將前款
      新台幣玖仟萬元正交給甲方（即地主張高明等），本抵押權無效力存在，並應
      自然消滅，塗銷登記。丙方承認，絕無異議」。原告亦主張被告甲○○、鄭喬
      之應於八十二年七月二十日以前支付借款之約定係抵押權之「解除條件」，茲
      因解除條件成就，被告甲○○等所設定之抵押權因自始消滅等語。然按解釋意
      思表示，應探求當事人之真意，不得拘泥於所用之辭句，民法第九十八條定有
      明文，本件被告甲○○、鄭喬之與訴外人傅湧沼及張高明間所訂合約書第四條
      固約定：「未能於完成抵押權登記五日內，交付融借款項‧‧‧本抵押權無效
      力存在，並應自然消滅，塗銷登記」等語，惟訴外人傅湧沼於上開合約書訂定
      前之八十二年六月二十三日，已受領被告甲○○、鄭喬之交付借款壹仟萬元，
      有協議書影本一件附於本院八十二年度自字第八○二號卷（第五十七頁）內可
      稽，該協議書第二條即已明定訴外人傅湧沼應於八十二年六月二十九日提供系
      爭土地，由被告甲○○、鄭喬之設定壹億元抵押權，嗣上開合約書簽定後，傅
      湧沼於八十二年七月十六日、七月二十八日，分別受領被告甲○○、鄭喬之交
      付之參仟萬元及貳仟伍佰萬元，並簽發同額本票交予被告甲○○、鄭喬之收執
      ，亦有傅湧沼出具之借據影本二張、本票影本四紙，附於上開卷內（第五十三
      頁至五十六頁）可查。準此，於八十二年七月二十日為止，傅湧沼僅自被告甲○○、鄭喬之處受領肆仟萬元，若其有意為本件原告之上開主張，自應對被告
      甲○○、鄭喬之為「解除條件成就」之表示，請求塗銷抵押權之設定登記，然
      其僅於八十二年七月二十二日以大雅郵局第三六一號存證信函發函被告甲○○
      表示：「通知限接函三日內付清借用款」後，而於八十二年七月二十八日再受
      領貳仟伍佰萬元，又於八十二年八月九日再發函被告甲○○、鄭喬之「希在八
      十二年八月十日前全部付清，否則雙方當依合約第四條提起辦理抵押權塗銷及
      返還本票借據之訴，並請求損害賠償‧‧‧」等語，是傅湧沼明知倘若其主張
      抵押權設定無效，被告甲○○、鄭喬之因無抵押權之擔保，自無繼續交付借款
      之可能，故綜合上情以觀，足見傅湧沼於八十二年七月二十日起一再催請被告
      甲○○等交付借款，實無受「本抵押權無效力存在，並應自然消滅」約定拘束
      之意。且該合約書關於借款交付之時間，除該條約定外，再無其他條文約定，
      因此，探究系爭合約書第四條之約定真意，應認當事人著眼重點在於「被告甲○○、鄭喬之應在八十二年七月二十日前交付借款」及「若未交付，應塗銷抵
      押權登記」，至於被告甲○○、鄭喬之應於限期內交付借款之約定，顯與解除
      條件係以「不確定事實」之成就，決定法律行為消滅之約款，有所不符，從而
      ，被告甲○○、鄭喬之雖然僅交付陸仟伍佰萬元，自難認被告等設定之抵押權
      ，依上開合約書第四條之約定，因「解除條件成就」而消滅。
（二）況且，傅湧沼於八十二年八月二十七日對被告甲○○及鄭喬之二人向本院提起
      詐欺自訴，而經本院於八十二年十二月三日為第一審判決被告甲○○及鄭喬之
      無罪，傅湧沼於台灣高等法院台中分院審理期間，復於八十三年五月二十三日
      ，與戊○○○、庚○○及訴外人蔡鎮懋、陳菊鶯等四人簽訂「借款切結書」，
      由傅湧沼及訴外人傅紀素真提供上開八筆土地抵押擔保，由上開四人借款參仟
      萬元予傅湧沼，而由被告甲○○前設定「壹億貳仟萬元，債權持分八分之三抵
      押權移轉八分之二給予被告戊○○○、庚○○及訴外人蔡鎮懋、陳菊鶯等，同
      日抵押權變更登記完畢，被告戊○○○、庚○○、丙○○及訴外人蔡鎮懋、楊
      進順、陳菊鶯等六人抵押權權利範圍各為二十四分之一，被告甲○○部分則留
      有權利範圍八分之一抵押權等情，亦已如前述。而就其等約定並配合上情以觀
      ，可歸納其等約定之事實如下：
   (1) 依前述被告甲○○、鄭喬之與傅湧沼約定，被告甲○○設定壹億貳仟萬元抵押
      權，權利範圍八分之三，應交付借款肆仟伍佰萬元，被告甲○○於傅湧沼提起
      詐欺自訴時，僅交付壹仟捌佰萬元予傅湧沼。依被告甲○○所陳：傅湧沼另覓
      戊○○○、庚○○及訴外人蔡鎮懋、陳菊鶯融資參仟萬元，與其上開已交付之
      借款壹仟捌佰萬元，合計肆仟捌佰萬元，扣除傅湧沼再退還被告甲○○之參佰
      萬元，所餘肆仟伍佰萬元恰與前述被告甲○○原始應負擔之借款金額相符。
   (2) 借款切結書第二條約定：「雙方同意由乙方（即傅湧沼、傅紀素貞）之原抵押
      權人甲○○設定新台幣壹億貳仟萬元，債權持分八分之三抵押權移轉八分之二
      給予甲方（被告戊○○○、庚○○及訴外人蔡鎮懋、陳菊鶯）」。依約定之債
      權持分計算結果，被告甲○○留有壹仟伍佰萬元之抵押權，另被告戊○○○、
      庚○○及訴外人蔡鎮懋、陳菊鶯等人抵押權參仟萬元，均與前述實際借款相符
      。
   (3) 而該抵押權變更登記確於傅湧沼自訴被告甲○○詐欺案件審理中辦理完成，被
      告甲○○同意就其原設定之抵押權八分之三，變更登記為八分之一，傅湧沼亦
      承認甲○○設定之抵押權八分之一仍為存在，益徵傅湧沼自始並未認為被告甲○○原設定之抵押權，已因「解除條件」之成就而消滅。
   (4) 雖該借款切結書第二條約定文義為被告甲○○轉讓抵押權八分之二予被告戊○○○等人，惟究其當事人之真意，乃在於使抵押權設定之權利範圍與被告甲○○、戊○○○等人對於「傅湧沼」債權金額，得以名實相符，並非被告甲○○
      單純轉讓抵押權，而應為抵押權設定權利範圍之變更，是與民法第八百七十條
      「抵押權不得由債權分離而讓與」之規定，自不相侔。且抵押權變更登記後，
      被告甲○○對於傅湧沼有壹仟伍佰萬元之債權，設定之抵押權權利價值壹億貳
      仟萬元，權利範圍八分之一即壹仟伍佰萬元，其餘被告對於傅湧沼之債權額，
      與所設定之抵押權權利範圍相符，故本件情事亦與該條文之規範意旨不相違背
      。是本件被告等之抵押權應無失效之情。
六、此外，本件原告辛○○、丁○○○於八十八年五月間原告辛○○之配偶陳素娥出
    面與訴外人楊進順、蔡鎮懋（即上述之抵押權人）協議，受讓彼二人之抵押權，
    ，然查原告所受讓之抵押權，亦肇始於被告甲○○「轉讓」之八分之二抵押權，
    是若被告甲○○之抵押權若為無效，原告之抵押權亦應同其命運，雖原告主張其
    等應受土地法第四十三條「信賴登記」之保護，其餘被告戊○○○、庚○○、丙○○、乙○○則不受該法條保護云云。惟查：
（一）依前所述，原告辛○○標買系爭土地時，本院八十三年度執三字第八○七九號
      強制執行事件拍賣公告已載明被告等（包括訴外人楊進順、蔡鎮懋）之抵押權
      予以保留之情。
（二）原告辛○○於八十八年二月五日就本院八十六年度執十字第八五一九號強制執
      行事件聲明異議，其聲明意旨略以：上開被告及訴外人楊進順、蔡鎮懋於本院
      八十三年度執三字第八○七九號保留抵押權之金額為肆佰貳拾萬肆仟玖佰壹拾
      伍元，是本件被告等聲明承受系爭台中縣大雅鄉○○段第九七號、第一一五地
      號土地，亦應以此金額為限。是以原告主張之金額為據，訴外人楊進順、蔡鎮
      懋之抵押權權利範圍各為二十四分之一，則原告辛○○之配偶陳素娥向彼二人
      受讓抵押權，僅需支付約參拾伍萬元許，惟其竟於八十八年五月間以壹佰參拾
      參萬捌仟伍佰玖拾參元（永興段第九七地號）、貳佰貳拾壹萬陸仟玖佰陸拾肆
      元（永興段第一一五地號）受讓抵押權，亦見原告之行為與其異議情事不符。
（三）且依陳素娥向楊進順、蔡鎮懋受讓抵押權之「買賣協議書」所示，「張明正」
      及原告辛○○、丁○○○分別為本件買賣之介紹人，均可分得介紹費，其中「
      張明正」竟為被告甲○○、戊○○○、丙○○、庚○○、乙○○及訴外人蔡鎮
      懋、楊進順於本院八十六年度執十字第八五一九號強制執行事件之代理人（見
      八十七年十二月十八日筆錄），足見原告向訴外人楊進順、蔡鎮懋等受讓抵押
      權一節，並非單純，其等是否善意受讓，恐非無疑。故原告主張除其等外，被
      告戊○○○、丙○○、庚○○、乙○○等之抵押權不受保護云云，亦不足採。
七、綜上所述，本件被告所辯堪值採信，從而，原告請求判決本院八十六年度執十字
    第八五一九號拍賣抵押物強制執行事件，於八十八年八月二十八日製作之分配表
    ，應變更如原告聲明所示，為無理由，應予駁回。
八、結論：本件原告之訴為無理由，依民事訴訟法第八十五條第一項前段，判決如主
    文。
中      華      民      國    九十      年      六      月     十八     日
                                        臺灣臺中地方法院民事第五庭
                                                法    官  王邁揚
右為正本係照原本作成
附記一如不服本判決，應於判決送達後二十日內，向本院提出上訴狀。
中        華        民        國   九十     年      六   月     二十    日
                                                法院書記官


司法院資訊處製作；財團法人民間司法改革基金會備份。
